臺灣彰化地方法院民事判決
111年度訴字第328號
原      告  中國信託商業銀行股份有限公司


法定代理人  利明献  

訴訟代理人  郭俊雄  

            王三仁  



被      告  鄭聰迪  
上列當事人間請求塗銷抵押權登記事件，本院於民國111年7月25
日言詞辯論終結，判決如下：
    主  文
壹、被告鄭聰迪應將如附表所示之不動產於民國88年12月10日向
    彰化縣田中地政事務所以田資字第013030號所為之抵押權設
    定登記予以塗銷。
貳、訴訟費用由被告負擔。
    事實及理由
壹、程序事項：
　　按言詞辯論期日，當事人之一造不到場者，得依到場當事人
    之聲請，由其一造辯論而為判決，民事訴訟法第385條第1項
    前段定有明文。本件被告鄭聰迪經合法通知，且無正當理由
    ，未於言詞辯論期日到場，經核無民事訴訟法第386條所列
    各款之情形，爰依原告之聲請，由其一造辯論而為判決。
貳、原告起訴主張：
　一、原告對於債務人即訴外人陳景煬(即陳俊安)前已取得臺灣
      高雄地方法院所核發之108年度司執字第63685號債權憑證
      在案，債務人陳景煬應清償原告新臺幣(下同)699,774元
      及依執行名義應清償之利息，是以雙方確實有債權債務關
      係，合先敘明。
　二、原告因屢次催討，債務人即訴外人陳景煬(即陳俊安)皆未
      清償，原告欲對陳景煬名下財產為強制執行，始發現陳景
      煬於民國(下同)88年12月10日將如附表所示之不動產(下
      稱系爭土地)，設定4,000,000元之普通抵押權予被告鄭聰
      迪(下稱系爭抵押權)，而遭鈞院103年度司執字第34506號
      強制執行案件認原告執行無拍賣實益而撤銷查封並終結執
      行程序，致原告無法就系爭土地取償，是被告所設定之抵
      押權確已妨礙原告債權之獲償，系爭抵押權之存在與否，
      影響原告受償之權利。
　三、系爭抵押權所擔保債權之清償日期僅至90年12月2日止，
      故本於該債權所生請求權現已因15年間不行使而消滅，且
      被告於請求權時效完成後，5年間復未實行系爭抵押權，
      故系爭抵押權業已消滅，又債務人陳景煬怠於行使權利，
      是債權人因保全債權，得以自己名義，行使權利。故原告
      依民法第242條、第767條、第880條提起本件訴訟，請求
      被告鄭聰迪塗銷系爭抵押權之登記。
　四、原告聲明：
　　㈠被告鄭聰迪應將如附表所示之不動產於民國88年12月10日
      向彰化縣田中地政事務所以田資字第013030號所為之抵押
      權設定登記應予塗銷。
　　㈡訴訟費用由被告負擔。
參、被告提出書狀答辯：
　　原債務人陳景煬(即陳俊安)與被告間之債權債務關係早於原
    告而成立在先，迄今尚未解決，且系爭抵押權之登記亦尚未
    塗銷，故對於原告所主張之事實及證據均不承認並爭執，是
    本件不得強制執行，依強制執行第122條之規定，請鈞院准
    予撤銷執行命令(卷第73頁)。
肆、兩造不爭執事項：
　一、原告對於訴外人陳景煬(即陳俊安)有699,774元及依執行
      名義應清償利息之債權。
　二、被告對於訴外人陳景煬(即陳俊安)所有如附表所示之系爭
      土地設定4,000,000元之普通抵押權。
伍、兩造爭執事項：
　　被告設定之系爭抵押權是否已逾五年除斥期間而消滅？
陸、本院之判斷：
　一、按請求權，因十五年間不行使而消滅。以抵押權擔保之債
      權，其請求權已因時效而消滅，如抵押權人，於消滅時效
      完成後，五年間不行使其抵押權者，其抵押權消滅。民法
      第125條前段、第880條分別定有明文。又當事人主張有利
      於己之事實者，就其事實有舉證之責任，民事訴訟法第27
      7條前段亦有明文。再按原告主張被告未於法定期間內行
      使抵押權，如被告主張其有於法定期間內行使抵押權，核
      屬積極事實，即應由被告負責舉證證明其存在。經查：原
      告為訴外人陳景煬之債權人，以及系爭抵押權約定存續期
      間於90年12月2日屆滿，即清償日期為90年12月2日，則系
      爭抵押權所擔保之4,000,000元債權，自約定清償日期90
      年12月2日起算15年，已於105年12月2日罹於消滅時效，
      又抵押權人即被告鄭聰迪未於消滅時效完成後5年（即110
      年12月2日）內實行系爭抵押權，系爭抵押權亦於110年12
      月2日歸於消滅之事實，業據原告提出系爭不動產土地登
      記簿謄本、臺灣高雄地方法院108年度司執字第63685號債
      權憑證影本、本院民事執行處103年度司執字第34506號函
      、債務人陳景煬戶籍謄本在卷可稽，被告雖未到庭，提出
      書狀僅以其債權成立在前，被告不得執行等語置辯，對於
      於法定期間行使抵押權事則無法舉證。因此，系爭抵押權
      所擔保債權既已罹於時效，則從屬之系爭抵押權即歸於消
      滅，亦不存在。故原告請求被告塗銷抵押權，於法有據，
      應予准許。
　二、次按對於妨害其所有權者，得請求除去之。債務人怠於行
      使其權利時，債權人因保全債權，得以自己之名義，行使
      其權利。民法第767條第1項中段、第242條前段定有明文
      。如前所述，被告與訴外人陳景煬間抵押權所保之債權已
      罹於時效，抵押權亦消滅，則抵押權形式上繼續存在於系
      爭土地，顯將妨礙系爭土地所有權之圓滿行使，惟有權請
      求除去該妨害之訴外人陳景煬未行使權利請求被告塗銷系
      爭抵押權，顯有怠於行使權利之情事，原告既為陳景煬之
      債權人，其代位陳景煬訴請被告鄭聰迪將系爭抵柙權登記
      塗銷，為有理由，亦應准許。
　三、綜上所述，原告因被告未於法定期間行使抵押權，系爭抵
      押權已消滅，並依民法第242條、第767條第1項中段規定
      ，代位訴外人陳景煬請求被告將系爭抵押權設定登記予以
      塗銷，為有理由，應予准許，爰判決如主文第1項所示。
　四、訴訟費用負擔之依據：民事訴訟法第78條（訴訟費用額為
　　  第一審裁判費7,600元）。
中　　華　　民　　國　　111 　年　　7 　　月　　29　　日
                  民事第四庭    法  官　李言孫
以上正本係照原本作成。
如對本判決上訴，須於判決送達後20日內向本院提出上訴狀。如
委任律師提起上訴者，應一併繳納上訴審裁判費。 
中　　華　　民　　國　　111 　年　　8 　　月　　1 　　日
                                書記官  梁永慶
附表
編號 土地坐落    面積 (平方公尺) 設定權利範圍  縣市 鄉鎮市區 段 地號   1 彰化縣 田中鎮 中德段 0000-0000 2.00 8分之1 2 彰化縣 田中鎮 中德段 0000-0000 353.00 8分之1 3 彰化縣 田中鎮 中德段 0000-0000 53.00 8分之1 4 彰化縣 田中鎮 中德段 0000-0000 14.00 8分之1 5 彰化縣 田中鎮 中德段 0000-0000 44.00 8分之1 6 彰化縣 田中鎮 中德段 0000-0000 32.00 8分之1 7 彰化縣 田中鎮 中德段 0000-0000 96.00 8分之1 8 彰化縣 田中鎮 中德段 0000-0000 206.00 8分之1